最高法院刑事判決　　　　　　　　　　　　　　　九十三年度台上字第一六七○號
　　上　訴　人　甲○○
　　　　　　　　乙○○
　　　　　　　　　　　　同右路.
　　共　　　同
　　選任辯護人　陳金漢律師
右上訴人等因偽造文書案件，不服台灣高等法院中華民國八十九年十二月五日第二審
更審判決（八十九年度上更(一)字第三九七號，起訴案號：台灣板橋地方法院檢察署八
十五年度偵字第一三○九二號），提起上訴，本院判決如左：
    主  文
原判決撤銷，發回台灣高等法院。
    理  由
本件原判決認定上訴人甲○○、乙○○夫妻二人分別係台北縣中和市○○街三十八巷
八號三樓晟軒建設有限公司（下稱晟軒公司）之董事長及董事，陳漢卿、陳張麗娟、
游秀昌均係該公司股東。民國八十一年一月間，甲○○以晟軒公司負責人身分與地主
許塗等九人就坐落台北縣永和市○○段三六一、三六四地號土地訂立合建契約。嗣因
晟軒公司財務發生困難，致該合建工地遭債權人聲請法院假扣押，且該公司之銀行借
款利息已數月未繳，拍賣在即，無法繼續興建。甲○○乃於八十五年二月十六日代表
晟軒公司與地主及裕龍建設股份有限公司（下稱裕龍公司）三方簽訂協議書。約定晟
軒公司終止與地主之合建關係，已完成之工程部分計價新台幣（下同）五千五百八十
萬元，由裕龍公司承受，起造名義人則變更為裕龍公司，並由裕龍公司繼續斥資興建
。迄同年三月十三日，甲○○因重大喪失債信，經前台灣省政府建設廳撤銷其晟軒公
司董事長之登記，致無法履行上開協議。上訴人二人遂基於犯意聯絡，未徵得陳漢卿
、陳張麗娟、游秀昌之同意，於同年七月一日，在晟軒公司擅自盜用彼三人之印章，
蓋於推定乙○○為董事之修正公司章程及股東同意書上，而偽造該公司章程及股東同
意書，並於同年月三日，利用不知情之謝進雄會計師事務所助理董亮彥持向前台灣省
政府建設廳辦理晟軒公司修改章程登記，而使承辦公司登記之公務員將晟軒公司法定
代理人變更為乙○○之不實事項，登載於職務上所掌公文書上，足以生損害於該公司
股東陳漢卿等三人及政府機關對公司法人之管理等情。因而撤銷第一審所為科刑之判
決，改判依牽連犯從一重均論處上訴人二人共同行使偽造私文書，足以生損害於公眾
及他人罪刑。固非無見。
惟查：(一)、原判決於理由內係以晟軒公司之印鑑章、股東（指陳漢卿、陳張麗娟、游
秀昌三人）之印章及支票一直由甲○○保管，可認為陳漢卿、陳張麗娟、游秀昌有概
括授權其使用印章，然彼三人曾於八十四年三月一日委託律師發函甲○○，禁止其未
經同意，使用其等之印章，又於八十五年六月十八日登報聲明將上開印章作廢，有卷
附胡文英律師事務所函及民眾日報剪報影本足稽。因認於此時起，陳漢卿、陳張麗娟
、游秀昌已終止彼此信賴關係，不同意上訴人二人使用其等之印章，乃上訴人二人仍
擅予使用，自屬盜用，而為不利於上訴人二人之認定（見原判決第十三頁）。然甲○
○於偵審中一再否認有收到上開禁止其使用陳漢卿等三人印章之律師函（見一三○九
二號偵卷第二十七頁背面、一審卷第四十八頁、原審更(一)卷第九十頁）。倘若不虛，
能否認陳漢卿、陳張麗娟、游秀昌先前就甲○○使用其等印章之概括授權已然終止，
即非無研酌餘地。則甲○○上開辯解之真實性如何，與上訴人二人本件偽造私文書犯
行成否之認定攸關，自有進一步查證必要。原審對之未加調查、審酌，復未於判決內
說明其理由，非惟證據調查職責未盡，抑且理由不備。(二)、上訴人二人於第一審調查
時及原審所具答辯狀均辯稱其等於八十五年三月二十日左右，約青年節前幾天，在公
司工地將晟軒公司負責人變更為乙○○之事告訴陳漢卿等三人，獲其等同意等語（見
一審卷第三十四頁、第一六八頁、原審更(一)卷第三十九頁）。而證人許炳舜於第一審
調查時到庭結證亦稱伊於八十五年青年節左右，在工地有聽見甲○○說要變更晟軒公
司負責人為乙○○，當時告訴人（指陳漢卿等三人）亦在場，且表示「姐夫不做，換
姊姊做也一樣」等語（見一審卷第一三九頁背面、第一四○頁）。原判決理由則以該
證人係晟軒公司工地主任，與上訴人等關係密切，其證詞難免偏頗，且當時陳漢卿、
陳張麗娟二人已出國，有其護照影本可按，因認許炳舜上開供證係迴護上訴人二人之
詞，而予摒棄不採。然依陳漢卿、陳張麗娟之護照所載，其等係於八十五年三月二十
九日始行出境（見一審卷第一六○至一六三頁）。則許炳舜上開供證，於時間上仍不
能完全排除其可能性。原判決未具體說明許炳舜之證言有何瑕疵，徒以其與上訴人二
人關係密切，及陳漢卿、陳張麗娟於八十五年三月二十九日已經出境為由，即將許炳
舜上開有利之供證逕予不採，尚嫌速斷。(三)、上訴人二人於第一審曾具狀聲請傳訊證
人徐達吉，欲證明陳漢卿、陳張麗娟、游秀昌確曾同意上訴人二人於晟軒公司章程及
股東同意書上蓋用其等之印章（見第一審卷第三十七頁背面、第四十七頁）。此係對
上訴人二人有利之證據，自有調查必要。第一審及原審因之亦曾多次依址予以傳訊，
雖該證人經合法傳喚迄未到庭（見一審卷第一三九、一六六頁，原審更(一)卷第五十八
、八十六、一○二頁），然原審既未依法予以拘提，遽行審結，為科刑之判決，復未
於判決內說明無為該調查必要之理由，其證據調查職責仍嫌未盡，併有判決理由不備
之違法。(四)、依原判決認定之事實，上訴人二人未徵得陳漢卿、陳張麗娟、游秀昌之
同意，於八十五年七月一日，在晟軒公司盜用彼三人之印章，蓋於推定乙○○為董事
之修正公司章程及股東同意書上，而偽造該公司章程及股東同意書，並持以行使等情
。是上訴人二人既同時同地盜用陳漢卿、陳張麗娟、游秀昌三人之印章，而冒用其等
名義偽造上開私文書並持以行使，則其等顯係以一行為同時侵害上開三人之法益，而
觸犯三行使偽造私文書罪名，自應依想像競合犯論以一罪。原判決理由對此未加說明
，復有判決不適用法則之違誤。以上，或係上訴意旨所指摘，或為本院得依職權調查
之事項，應認原判決仍有撤銷發回更審之原因。原判決認上訴人二人牽連犯刑法第二
百十四條之罪部分，雖屬不得上訴第三審之罪名，然基於審判不可分原則，應併予發
回。又台灣板橋地方法院檢察署就上訴人二人另涉犯背信罪及甲○○涉犯侵占罪嫌移
送併辦部分（八十七年度偵字第一七九二七號、九十年度偵字第八七八七號），與本
件有否裁判上一罪關係而應併予審究，案經發回，更審判決對此宜予注意，附此敘明
。
據上論結，應依刑事訴訟法第三百九十七條、第四百零一條，判決如主文。
中　　　華　　　民　　　國　　九十三　　年　　　四　　　月　　　一　　　日
                              最高法院刑事第十一庭
                                  審判長法官  張　淳　淙
                                        法官  謝　俊　雄
                                        法官  蘇　振　堂
                                        法官  張　春　福
                                        法官  呂　丹　玉
      右正本證明與原本無異
                                              書  記  官
中　　　華　　　民　　　國　　九十三　　年　　　四　　　月　　　八　　　日
                                                                        Ａ
